【裁判字號】    98,上訴,3292
【裁判日期】    981125
【裁判案由】    妨害自由等
【裁判全文】
臺灣高等法院刑事判決                98年度上訴字第3292號
上  訴  人  臺灣臺北地方法院檢察署檢察官
上  訴  人
即  被  告  庚○○
                    之1
選任辯護人  王志哲律師
上  訴  人
即  被  告  辛○○
選任辯護人  陳金漢律師
上  訴  人
即  被  告  丁○○
                    號
選任辯護人  姜明遠律師
上  訴  人
即  被  告  乙○○
上  訴  人
即  被  告  己○○
選任辯護人  許博森律師
被      告  壬○○
上列上訴人因被告等妨害自由等案件，不服臺灣臺北地方法院97
年度訴字第740號，中華民國98年7月7日第一審判決（起訴案號
：臺灣臺北地方法院檢察署96年度偵字第23336號，併辦案號：
同署97年度偵字第18917號）提起上訴，本院判決如下：
    主  文
原判決關於庚○○、辛○○、乙○○、丁○○、己○○、壬○○
妨害自由罪部分，及丁○○、己○○、壬○○恐嚇取財罪部分及
所定執行刑均撤銷。
庚○○共同犯妨害自由罪，處有期徒刑肆月，如易科罰金，以新
臺幣壹仟元折算壹日。
乙○○共同犯妨害自由罪，處有期徒刑貳月，如易科罰金，以新
臺幣壹仟元折算壹日。
丁○○共同犯妨害自由罪，累犯，處有期徒刑參月，如易科罰金
，以新臺幣壹仟元折算壹日。
己○○共同犯妨害自由罪，處拘役伍拾玖日，如易科罰金，以新
臺幣壹仟元折算壹日。
壬○○共同犯妨害自由罪，處有期徒刑參月，如易科罰金，以新
臺幣壹仟元折算壹日。
辛○○被訴妨害自由罪部分，無罪。
丁○○、己○○、壬○○被訴恐嚇取財罪部分，均無罪。
其他上訴駁回。
    事  實
一、丁○○前於民國（下同）87年間因恐嚇案件，經臺灣板橋地
    方法院以86年度訴字第2496號判處有期徒刑7月，緩刑2年確
    定；另因詐欺案件，經臺灣臺北地方法院以87年度易字第14
    94號判處有期徒刑3月，復經本院以87年度上易字第4465號
    駁回上訴確定，嗣與前揭撤銷緩刑之恐嚇案件，經本院以91
    年度聲字第1600號裁定應執行有期徒刑8月確定，甫於92年4
    月3日縮短刑期執行完畢。
二、庚○○與戊○○（原名施莉紋）於10多年前，因借貸關係而
    有債權債務糾紛，庚○○認戊○○躲藏多年，遲未清償完畢
    ，於96年5月中旬，透過友人吳佳靜(經檢察官不起訴處分)
    及乙○○知悉戊○○男友甲○○名下，位於臺北縣汐止市○○街216巷22弄6之5號22樓之房地欲委託戊○○銷售，乃委
    由國華徵信社催討債務。詎庚○○竟與國華徵信社之丁○○
    （綽號阿雄），及乙○○、壬○○（綽號阿芬）、己○○（
    綽號胡仔）及子○○（綽號阿華，經檢察官不起訴處分確定
    ）等5人共同基於以傷害等方式妨害自由之犯意聯絡，先由
    乙○○以歸國華僑置產名義，佯稱欲以新臺幣（下同）755
    萬元向戊○○購買所受甲○○委託銷售之上揭房地，並約定
    於96年5月22日上午10時在辛○○所經營之「漢昇律師代書
    事務所（址設臺北市中正區○○○路○段42之3號5樓）」簽
    訂房屋買賣契約，戊○○、甲○○即答允之。然於該日上午
    10時許，甲○○因臨時有事無法依時前往簽約，遂委託丙○○攜帶其印鑑及相關證明文件資料，與戊○○依時前往上址
    事務所。嗣於該事務所內，丙○○、戊○○，與辛○○、乙○○（由吳佳靜陪同）等人辦理買賣房屋過戶簽約事宜，乙○○當場拿出面額330萬元，永豐銀行德惠分行之指名李淑
    貞之龔秋鴻簽發本票取信丙○○、戊○○，渠等則電聯銀行
    照會。此際，庚○○則趁辛○○、乙○○與戊○○、丙○○
    在事務所內辦理買賣房屋過戶簽約事宜，夥同丁○○、壬○○、己○○及子○○與數名不詳男子等人，於該事務所樓下
    埋伏守候。而乙○○俟丙○○於3份房地產買賣契約書上簽
    名用印完成，尚未填入簽約日期之前，趁機於同日10時58分
    50秒，以其使用之0000000000號行動電話，撥打至庚○○使
    用之0000000000號行動電話，通知在樓下埋伏守候之庚○○
    。庚○○接獲通知後，旋率同丁○○、壬○○、己○○、子
    ○○及數名不詳男子等人分兩批先後上樓進入該事務所內，
    乙○○趁機將上開330萬元本票取回，由庚○○、丁○○及
    不知名男子數名恃眾先行控制戊○○、丙○○二人之行動自
    由，庚○○見現場已控制，即叫乙○○、吳佳靜及另名不詳
    女子等3人先行離開，並將戊○○帶入上開事務所內之一間
    辦公室內。
三、庚○○隨即於上揭辦公室內強行取走戊○○之皮包與行動電
    話等物，以防止戊○○與外界聯絡，同時並喝令丙○○不得
    離去亦不得使用電話，復以清償債務為由，要求戊○○簽下
    6張750萬元之本票，及2張分別為2,300萬元、2,200萬元之
    現金保管條，然因戊○○不從，庚○○、丁○○及己○○等
    人竟輪流毆打戊○○，導致戊○○頭部、前胸、右腰、背部
    、髖部及大腿等多處挫傷，戊○○遂無法抗拒，因而依據庚○○指示簽立6張750萬元之本票（票號：TH0000000號至TH0
    000000號，共4,500萬元），及2張金額分別為2,300萬元、2
    ,200萬元之現金保管條予庚○○，庚○○並強取戊○○之皮
    包檢視戊○○皮包內之財物後將皮包置放於旁。之後，庚○○及丁○○等人復質問丙○○與戊○○之關係，並命丙○○
    留下渠年籍資料、住址、手機號碼、家裡電話號碼、公司地
    址及電話，丙○○因受到庚○○等限制行動自由，害怕其生
    命、身體遭受危害而不敢反抗，因而留下個人資料交付給庚○○等人，庚○○等人復威脅丙○○稱：「你不能報警，報
    警也沒用，我們已經知會過警方了」，丙○○受到彼等恐嚇
    後雖逃離現場，但仍不敢馬上報警。
四、丙○○離去事務所後，庚○○即威脅恐嚇戊○○：「今天一
    定要籌300萬元給我，並且將房地過戶，不然就不用回去了
    ，不是載到山上埋起來，就是關鐵籠」，庚○○並指示由一
    不知名男子開車，搭載庚○○與己○○、戊○○及壬○○，
    於同日下午三時許前往臺北市大安區○○○路○段聯合報大
    樓一樓之咖啡廳內繼續商討債務。嗣丁○○指示己○○及壬○○、子○○分別開二輛車，由子○○搭載戊○○向友人借
    款（己○○開一輛車，子○○開另一輛車搭載壬○○與戊○○），其他人則在咖啡廳內等候。戊○○因籌措無著回至上
    址咖啡廳，庚○○仍威脅戊○○要拿出現金，否則別想回家
    。壬○○、丁○○、己○○及子○○等人見狀，則趁庚○○
    上廁所之際，共同謀議，由壬○○對戊○○稱，先開6張各5
    萬元之支票予庚○○，安撫庚○○，即可將其放走，後續由
    壬○○、丁○○等人處理，戊○○為求安全脫身，遂開立6
    張5萬元之支票（支票號碼：PB0000000、PB0000000至PB
    0000000，票面金額均為5萬元，發票日期均為96年5月24日
    ，付款人：國泰世華商業銀行八德分行，發票人：戊○○）
    予壬○○、丁○○，嗣壬○○及子○○即開車將戊○○載往
    臺北市中正區○○○路○段附近之善導寺捷運車站任其離去
    。
五、案經被害人戊○○、甲○○訴由臺北市政府警察局移送臺灣
    臺北地方法院檢察署檢察官偵查起訴，及甲○○訴由臺灣士
    林地方法院檢察署檢察官簽請臺灣高等法院檢察署令轉臺灣
    臺北地方法院檢察署檢察官移送併辦。
    理  由
甲、程序部分：
（甲）、被告以外之人於偵查中向檢察官所為之陳述，除顯有不
        可信之情況者外，得為證據，同法第159條之1亦有明文
        可參。而依第159條之1傳聞法則例外之立法理由，乃檢
        察官代表國家偵查犯罪，原則上能遵守法定程序，且被
        告以外之人如具有具結能力，仍應依法具結，以擔保其
        據實陳述。故該條第2項規定「除顯有不可信之情況外
        」，應係指被告以外之人於偵查中向檢察官所為之陳述
        ，不論是言詞或書面，有未遵守法律規定之情形，即檢
        察官於偵查中所為之證據調查，須係出於違法取供者、
        或具有具結能力之被告以外之人，未依法命其具結之情
        況，始無證據能力。查本件證人戊○○、丙○○於偵查
        中所為之證述，辯護人於未釋明有何顯不可信之情況，
        依上開規定，應認上開證人於偵查中所為之言詞陳述具
        證據能力。
（乙）、按被告以外之人於審判外之陳述，雖不符合同法第159
        條之1至第159條之4之規定，但經當事人於審判程序同
        意作為證據，法院審酌該言詞陳述或書面陳述作成時之
        情況，認為適當者，亦得為證據，當事人、代理人或辯
        護人於法院調查證據時，知有第159條第1項不得為證據
        之情形，而未於言詞辯論終結前聲明異議者，視為有前
        項之同意，此觀諸同法第159條之5規定甚明。本案所引
        用之其他供述及非供述證據，業經本院依法踐行調查證
        據程序，檢察官及辯護人均不爭執各該證據之證據能力
        ，且迄本院言詞辯論終結前未就上開證據之證據能力聲
        明異議，又查無依法應排除其證據能力之情形，是依前
        述刑事訴訟法第159條之5規定，自有證據能力，均得作
        為本案證據。
乙、實體部分：
（甲）、撤銷改判部分
壹、有罪部分
一、訊據被告庚○○、丁○○、壬○○、乙○○、己○○固不否
    認有於96年5月22日上午10時多許在上述「漢昇代書事務所
    」，由乙○○、辛○○等人與戊○○及甲○○之代理人丙○○辦理簽約事宜，雙方簽約之際，庚○○、丁○○、壬○○
    、己○○及子○○等人即先後進入事務所內，庚○○因與戊○○有債務糾紛，庚○○有毆打戊○○兩巴掌，戊○○有簽
    下本票及現金保管條，庚○○要求戊○○先付50萬元，庚○○有翻弄戊○○的皮包內沒有錢後，載戊○○前往聯合報大
    樓咖啡廳商討債務，嗣後戊○○簽下6張5萬元的支票給壬○○等情。除被告庚○○坦承打戊○○兩巴掌外，其餘被告等
    人均否認有妨害自由、傷害等犯行。被告庚○○及其辯護人
    辯稱：被告庚○○與告訴人戊○○間，確有債權存在。被告
    固有打告訴人二巴掌，然並無妨害告訴人戊○○自由及恐嚇
    她，且同案被告丁○○、壬○○、乙○○、己○○等人於原
    審審理中均證稱，無看到被告指示任何人毆打或控制告訴人
    自由；本票跟現金保管條是戊○○情願之下簽的。另對李銘
    彥亦無毆打、妨害自由行為云云。被告丁○○及其辯護人辯
    稱：96年5月22日當天，被告丁○○並無毆打戊○○或控制
    其行為云云。被告乙○○辯稱：伊確係要買本案系爭房屋，
    雖告知庚○○欲買屋乙事，然本意是想幫助庚○○與戊○○
    商談債務清償問題，其不知庚○○與討債公司人員有暴力討
    債情形，在代書辛○○制止無效後，即先行離去，並非妨害
    自由共犯云云。被告己○○及其辯護人辯稱：被告因與丁○○間有債務關係，故該日隨同前往上開事務所，不知係要處
    理債務。其僅是去上廁所，並無妨害告訴人戊○○之行動自
    由或毆打她云云。被告壬○○辯稱：我沒有妨害自由，也沒
    有打告訴人戊○○，且最後她要走的時候，還是我開車載她
    到捷運站，跟她說叫她趕快跑。我會在場是因為我本來是要
    跟丁○○拿錢，拿丁○○欠我的2千元云云。
二、經查：
  (一)告訴人戊○○於歷審中均自承，當初因公司須資金週轉，確
    有向被告庚○○借款乙事。而被告庚○○亦主張告訴人戊○○確有欠其約四千多萬元，並提出告訴人用以清償欠款，而
    遭退票之支票影本（退票總額為4,064萬7,545元）、告訴人
    於83年12月20日簽發未載到期日面額各300萬元之本票3紙、
    統計表及告訴人出具之其父施天送之不動產所有權狀影本等
    為證（臺灣臺北地方法院檢察署96年度偵字第23336號卷2第
    164至233頁）。是告訴人戊○○與被告庚○○間，確有債權
    債務關係存在。從而，被告主觀上認為其對告訴人戊○○有
    債權存在，而向告訴人戊○○催討返還借款，自不得逕認其
    有不法所有之意圖，合先敘明。
  (二)告訴人戊○○於原審審理時證稱：案發當日發生情形以警詢
    筆錄內容為準。而其於警詢指述，暨偵查中具結證稱：於82
    年底、83年初左右，有向被告庚○○借錢周轉調度，90年左
    右我所經營的汽車音響公司，因財務問題，其經營權就被債
    主接收後，我就居無定所。後約96年初我男朋友甲○○位於
    臺北縣汐止市○○街216巷22弄之5號22樓之房屋委託我賣，
    96年5月初，吳佳靜與我聯絡說是歸國華僑即被告乙○○要
    買房子，在同年月21日雙方以755萬元達成協議，乙○○委
    託被告辛○○代書代為全權處理，過幾天辛○○代書就主動
    打電話跟我聯絡，並要我準備好所有過戶資料，並約好96年
    5月22日早上10點，到臺北市中正區○○○路○段42之3號5樓
    漢昇律師代書事務內見面簽約，當天因甲○○有事，而委託
    丙○○出面處理，並簽具委託書，我與丙○○至代書事務所
    後，辛○○就拿出制式契約書給丙○○簽，約10分鐘後，乙○○與吳佳靜到場後，乙○○有拿出1張永豐銀行德惠分行
    之330萬元指名他人之本票要取信我們，但丙○○質疑不能
    本票領，於是打電話給銀行照會，銀行說背書即可，在乙○○取回本票後要背書時，辛○○代書就打電話給1名不知名
    的人說：「我這裡快好，你把東西拿上來」等語，約過1分
    鐘，先有4、5名彪形大漢上來事務所內把我圍住，接著被告
    庚○○與另外6、7大漢又陸續進入該事務所，然後被告丁○○就把我叫到1名律師辦公室內，就跟我說他是「國華徵信
    」，然後拿出1份庚○○債權委託書說庚○○委託他來向我
    要4,500萬元的債務，我說我沒有欠庚○○錢，話剛出口，
    丁○○與另外一同來3名男子，就聯合動手毆打我及用腳踹
    我，然後庚○○就打開辦公室門，就叫他們把我帶到該事務
    所會議室內，進入會議室後庚○○不知拿什麼東西狂打我頭
    、頸及背等部位，隨後搶走我的皮包，強行搜刮我的皮包，
    就將我包放在事務所櫃內，沒將皮包還給我，後來被告己○○及另1名不詳男子進來會議室毆打我及踹我，我實在受不
    了他們輪流毆打我及踹我，隨後庚○○就拿出1本商業本票
    要簽6張面額各為750萬元之本票，總共4,500萬元，還有2張
    分別為2,200萬元及2,300萬元之現金保管條。我寫完後庚○○就要我打電話籌錢，今天一定要籌300萬元給他，如果沒
    有要把我載到山上去活埋。後來被告壬○○見我受傷蠻嚴重
    ，就出聲叫她不要再打我，然後被告己○○及子○○就叫我
    要乖乖聽話，他們載我出去籌錢，然後就押我下樓坐他們的
    車子，他們一共來4部車子、我坐其中1部，然後被告壬○○
    就對被告庚○○說你不要再打，再打會出人命，庚○○就回
    答說，死就死，死了最好，不留在世上當敗類。然後他們4
    部車就開先到聯合報前，庚○○與「阿松」及5名小弟等7人
    就先到留在聯合報前咖啡座喝咖啡，由胡姓、「阿華」、「
    阿芬」及1名小弟分坐2部車子押我去籌錢，他們押我到仁愛
    路與建國南路、忠孝東路與建國南路口找朋友借錢都借不到
    ，約至下午3點多庚○○一直催他們把我再押回聯合報前與
    他會合，與庚○○會合後，庚○○就威脅我今天一定要拿出
    現金，否則就別想回家，還要把我載到山上去過夜，隨後「
    阿華」、「胡仔」及「阿芬」就把我叫到車上，要我開6張
    各5萬元的現金票先給庚○○放我走，我就問「阿華」、「
    胡仔」及「阿芬」他3人是否確定我可以安全離去，他們說
    我們可以先把你放掉，後續他們會處理，於是我就依照他門
    3人之意，就開6張各5萬元之現金票給他3人，他們就開車載
    我到忠孝柬路善導寺放我下車後離去等語（臺灣臺北地方法
    院檢察署96年度偵字第23336號卷【下稱北檢偵查卷】卷1第
    80至89頁、第99至104頁，卷2第35至38頁、第40頁）。於偵
    查中證稱：丁○○要己○○、壬○○、子○○載我去籌錢，
    後來籌不到錢，又回到聯合報，壬○○又要我開自己的票，
    分6張5萬的現金票，共30萬，四點多他們把我載到善導寺放
    掉等語（北檢偵查卷1第36頁）。告訴人戊○○復於原審審
    理中以證人身分具結證稱：當時發生情形以警詢筆錄內容為
    準等語，並當場指認警詢筆錄中所寫之「阿松」（阿雄音譯
    ）即為國華徵信社之被告丁○○、「阿芬」即為被告壬○○
    、「胡仔」即為被告己○○，以及「阿華」即為共犯子○○
    等人明確（原審卷(二)第10至14頁）。
  (三)另證人即告訴人甲○○於原審審理中具結證稱：汐止這棟房
    子以前是告訴人戊○○的，被法拍後，我把房子買回來，96
    年5月22日會委託丙○○處理賣房子的事，是因為戊○○跟
    被告辛○○已經在電話上將價錢談好了，而我96年5月21日
    才從日本回來，隔天有事無法分身，我才簽授權書委託丙○○，96年5月22日下午3、4點天沒黑時，丙○○跟我說是被
    設計的等語（原審卷(一)第208至209頁）。
  (四)證人丙○○於偵查中具結證稱：我世叔甲○○位於臺北縣汐
    止市○○街216巷22弄之5號22樓之房屋委託我代為簽約過戶
    ，96年5月22日早上我與告訴人戊○○及被告辛○○代書、
    買主即被告乙○○及吳佳靜等人一同辦理簽約手續，我將房
    屋過戶資料交給他們指定之被告辛○○後，辛○○馬上打電
    話通知庚○○等人說東西可以帶上來。庚○○一進來，馬上
    將乙○○所出示取信予我們之永豐銀行德惠分行330萬元銀
    行本票收起來，並叫阿松（即為阿雄即丁○○）及3名小弟
    押戊○○去隔壁辦公室，我看情況不太對，向辛○○代書索
    討剛才交付之房屋過戶所有資料及契約書，但辛○○說全部
    資料交給他保管，堅持不還我。沒多久，庚○○及阿松及3
    名小弟又押戊○○回來會議室，庚○○叫吳佳靜及乙○○可
    以先離開，接者庚○○就沒收戊○○的手機，又喝令我不能
    使用手機，叫我們不用想打電話報警，搜括戊○○皮包，庚○○打戊○○一巴掌，又叫阿松及3名小弟毆打戊○○。被
    告他們叫我到另一間辦公室叫我寫年籍資料，懷疑我是戊○○人頭，如果查到有關係，要找我出來負責，他們那麼多人
    ，我害怕，不得不簽。隔著玻璃窗，我有看到戊○○被打。
    後來告訴人戊○○哭泣說找我，我出去有看到桌上有6張簽
    好的本票還有文件。他們不准我離開，有一個人看住我。我
    在辦公室待1個小時，後來他們就讓我走，叫我不要報警。
    下午4點40分戊○○說她在善導寺，我趕過去看到戊○○臉
    上明顯外傷，我們就去報警、就醫等語。（北檢偵查卷1第
    115至117頁、卷2第126至127頁、卷3第54頁）。
  (五)由上開告訴人及證人所述可知，告訴人戊○○及證人丙○○
    確係於漢昇律師代書事務內，確有遭被告庚○○等人妨害行
    動自由，且告訴人戊○○亦遭被告庚○○、丁○○、己○○
    等人毆打，復觀諸天主教耕莘醫院診斷證明書所載，告訴人
    之傷勢為頭部、前胸、右腰、背部、髖部及大腿等多處挫傷
    ，顯係遭多人毆打所致，是告訴人指訴遭被告等多人傷害之
    事實，應堪認定。
  (六)又被告乙○○確係佯稱欲購屋，而約告訴人戊○○至上開事
    務所簽約，其已於偵訊及原審審理中坦承，本不想購買上開
    房屋等語（見北檢偵查卷3第54頁、原審卷(一)第195頁）。復
    參諸被告丁○○於警詢中供稱：被告庚○○委託我處理債務
    問題，大約在96年5月22日往前推1星期左右，庚○○打電話
    給我說叫她朋友（即被告乙○○）佯裝要向她債務人即告訴
    人戊○○簽約買房子，請我們陪同她一起前往處理債務問題
    等語（北檢偵查卷1第21頁）。亦於原審中亦以證人身分具
    結證稱：96年5月22日前一天，被告庚○○就與我們約定要
    去漢昇代書事務所，被告庚○○說要騙告訴人戊○○要買房
    子，騙她出來看債務要如何處理（原審卷(一)第156頁）。證
    人辛○○於原審審理中具結證稱：96年5月22日當天被告庚○○等人上來代書事務所，後來就有爭吵很亂，被告乙○○
    就把330萬元本票收回去等語（原審卷(一)第188頁）。被告乙○○如係有意購買系爭房屋，理應於簽約手續辦妥後，始通
    知庚○○處理討債事宜，卻於簽約尚未完成之際，即打電話
    通知庚○○上樓討債，並乘機將本票收回，顯見被告乙○○
    當時並無購買系爭房屋之真意，當日實際上亦無支付定金款
    項，明知被告庚○○與告訴人戊○○有債務糾葛，與被告庚○○共謀，誆稱欲購屋而引誘告訴人戊○○出面，是其辯稱
    是要買房子云云，屬事後卸責之詞，要無可採。
  (七)再者，被告乙○○業於原審暨本院審理時自承，其確於96年
    5月22日打電話通知被告庚○○至事務所（原審卷(一)第193頁
    背面、本院卷第184背面），被告庚○○亦於歷審中均稱，
    係被告乙○○通知其至事務所。復觀諸被告庚○○使用之00
    00000000號行動電話通聯紀錄表，顯示被告乙○○所使用之
    0000000000號行動電話，於同日10時58分50秒，確撥打至被
    告庚○○上開行動電話之紀錄，此有0000000000號行動電話
    通聯紀錄表在卷可稽（北檢偵查卷1第156頁）。被告辛○○
    則自始至終均否認有通知庚○○上樓情事，是案發當日，通
    知被告庚○○至前揭事務所者，確係被告乙○○無訛。告訴
    人戊○○及證人丙○○稱係辛○○通知，容有誤認。
  (八)被告庚○○雖否認對告訴人戊○○有傷害及妨害自由犯行，
    惟被告丁○○於警詢及原審時均稱，有看到被告庚○○打告
    訴人戊○○，告訴人戊○○非出於自由意願簽立本票及現金
    保管條等語（北檢偵查卷1第22頁、原審卷(一)第161頁背面、
    第162頁）。被告己○○亦於偵查及原審中稱，有看到被告
    庚○○打告訴人戊○○（北檢偵查卷3第57頁、原審卷(一)第
    260頁）。被告壬○○自警詢迄原審審理時均稱，親見被告
    庚○○打告訴人戊○○，其有出聲制止。庚○○有限制戊○○自由，並指示其要限制，惟其不從；亦聽聞庚○○說要把
    戊○○打死等語（北檢偵查卷1第44、46頁，原審卷(一)第264
    至266頁）。是被告庚○○於上開事務所內，確有對告訴人
    戊○○為傷害及妨害自由犯行。
  (九)被告庚○○委託國華徵信社處理債務，有庚○○簽名出具之
    國華徵信有限公司催收委託書影本在卷可稽（原審卷(二)第11
    7頁）。而被告丁○○於96年5月22日找己○○、壬○○及劉
    靜華同去前揭事務所，業經被告丁○○自承無訛（北檢偵查
    卷1第19頁、原審卷(一)第156頁），被告己○○、壬○○及劉
    靜華均肯認此事。又被告丁○○與己○○確有毆打告訴人戊○○，並限制其行動自由乙節，業據告訴人戊○○及證人丙○○證述綦詳，已如前述。且被告壬○○亦於警詢中稱，己○○於上開事務所會議室內，質問告訴人戊○○打算如何處
    理債務，告訴人戊○○只哭泣未回答，己○○即出手打戊○○的頭，並逼迫戊○○處理債務等語（北檢偵查卷1第44頁
    ）。是被告丁○○與己○○辯稱並未毆打或限制告訴人戊○○自由云云，為卸責之詞，要無可採。至被告壬○○於原審
    中翻異前詞，稱其看錯人，己○○並未打戊○○云云，然被
    告壬○○與被告己○○，一起至上開事務所，且皆在該處停
    留多時，豈有誤認之可能，顯係迴護之詞，洵不足採，併此
    敘明。
  (十)至被告壬○○辯稱，其並無妨害自由告訴人戊○○之自由云
    云。惟被告壬○○於警詢時稱：96年5月22日上午，丁○○
    打電話給我，說有債務糾紛，他們國華徵信公司有接到庚○○委託處理庚○○與戊○○的債務糾紛，叫我一起去等語（
    北檢偵查卷1第42頁）。於原審中亦稱96年5月22日當天是被
    告丁○○找我去的，我有聽到被告庚○○對告訴人戊○○說
    ，今天在金錢方面沒有給她一個交代，就要把她打死，被告
    庚○○有指示我限制戊○○的自由，過程中戊○○有對我及
    所有人要求可不可以讓他走。…戊○○簽完一些文件後，就
    被帶到聯合報大樓樓下的咖啡館，戊○○離開代書事務所是
    與我、庚○○同車，由一個小弟開車等語（原審卷(一)第264
    至265頁）。另告訴人戊○○亦於偵查中指訴稱：被告壬○○在事務所沒有恐嚇我或毆打我，但他們應該有角色扮演，
    被告庚○○、己○○扮黑臉，被告壬○○、子○○扮白臉等
    語（北檢偵查卷3第40頁）。庚○○於本院審理時亦稱：壬○○交代我說上去要一個扮黑臉，一個要扮白臉，我沒有理
    她等語（本院卷第174頁）。證人丁○○於原審亦證稱：這
    個案子是子○○介紹的，之所以會找壬○○，是因為當事人
    都是女生，同樣是女生比較好處理，己○○是我鄰居，他就
    跟我一起處理事情，因為我有欠他錢，如果我處理好，我就
    會順便還他錢等語(原審卷(一)第160頁) 。由此可知，被告壬○○明知至上開事務所，係要與被告丁○○等人一同處理被
    告庚○○與戊○○之債權債務問題，其亦親眼見聞告訴人戊○○被毆打及限制行動自由之過程，嗣復與其他共犯，將戊○○帶到聯合報大樓樓下的咖啡館商討如何清償債務。縱然
    無毆打戊○○或限制其行動自由，並在過程中為戊○○求情
    ，然被告壬○○既有與其他共犯為如上行為，即已參與限制
    行動自由之犯罪。至被告壬○○於原審辯稱，係為找被告丁○○償還欠款2000元才到事務所云云，顯係卸責之詞，不足
    採信。
  (十一)此外，並有告訴人戊○○提出之天主教耕莘醫院及安康中醫
    診所診斷證明書共3份附卷為憑（北檢偵查卷1第124至126頁
    ）、告訴人甲○○授權丙○○之授權書1份（北檢偵查卷2第
    80頁、臺灣士林地方法院檢察署96年度他字第3139號第65頁
    ），告訴人戊○○所寫之金額2,200萬元及2,300萬元現金保
    管條影本2張、及金額均為750萬元本票6張影本（北檢偵查
    卷3第31至32頁、卷2第159至160頁）在卷，以及96年5月22
    日簽立之房地產買賣契約書正本3份（見外放證物袋編號1至
    3契約書，並含案外人龔秋鴻簽發指名李淑貞之面額330萬元
    本票影本1紙）足憑。
  (十二)據上可知，被告乙○○先誆稱欲購屋而引誘告訴人戊○○出
    面，而告訴人戊○○及證人丙○○在96年5月22日依約前往
    被告辛○○代書事務所後，即遭被告庚○○、丁○○、己○○、壬○○等人限制行動自由，被告庚○○為逼迫告訴人戊○○簽下本票及現金保管條，而與丁○○、己○○等人共同
    毆打告訴人戊○○，是被告乙○○、庚○○、丁○○、己○○、壬○○，於上開事務所內，對告訴人戊○○及證人丙○○妨害自由之犯行，有犯意之聯絡及行為分擔。
  (十三)又依前開告訴人戊○○之指訴，被告庚○○、丁○○、己○○、壬○○於離開上開事務所後，即押其至聯合報大樓一樓
    之咖啡廳內商討債務。嗣己○○及壬○○、子○○分開二輛
    車搭載戊○○向友人借款（己○○開一輛車，子○○開另一
    輛車搭載壬○○與戊○○），後因籌措無著回至上址咖啡廳
    ，庚○○仍威脅其拿出現金，否則別想回家。而壬○○、丁○○、己○○及子○○趁庚○○上廁所之際，共同謀議，由
    壬○○對戊○○稱，先開6張各5萬元之支票予庚○○，安撫
    庚○○，即可將其放走。在其開立6張各5萬元之支票予壬○○後，壬○○及子○○即開車將其載至善導寺，讓其離去。
    而被告庚○○、壬○○及證人子○○均稱，離開事務所後，
    由被告庚○○、壬○○及告訴人戊○○共承一部車至聯合報
    大樓一樓之咖啡廳。被告丁○○亦自承有指示己○○、壬○○等人載告訴人戊○○去繞，己○○、壬○○亦肯認此事，
    證人子○○於偵訊時亦稱，伊搭載戊○○、壬○○，被告己○○開車，在後面跟著（北檢偵查卷3第24頁、第9頁）。被
    告丁○○、壬○○、證人子○○亦均稱，告訴人戊○○開立
    6張各5萬元之支票予壬○○後，壬○○及子○○即開車將其
    載至善導寺，讓其離去。由此可知，被告庚○○、丁○○、
    己○○、壬○○於離開上開事務所後，猶基於同一之妨害自
    由犯意，剝奪告訴人戊○○之行動自由，迄至壬○○及子○○開車將其載至善導寺，讓其離去為止。
  (十四)按刑法第302條之妨害自由罪，原包括私行拘禁及以其他非
    法方法剝奪人之行動自由罪，該條第1項之犯罪，係行為繼
    續而非狀態繼續，即自（私禁）剝奪被害人之行動自由起至
    （釋放）回復其行動自由為止，均在犯罪行為繼續進行之中
    （最高法院87年度台上字第2643號判決意旨參照）。從而，
    告訴人戊○○自在漢昇代書事務所起，迄至善導寺止，均遭
    被告庚○○、丁○○、己○○、壬○○等人剝奪行動自由。
    至被告乙○○雖未參與後續之行為，然依上開最高法院判決
    意旨，剝奪人之行動自由罪，係行為繼續而非狀態繼續，故
    其一經參與，即成該罪共犯，併此敘明。
  (十五)綜上所述，本案事證明確，被告庚○○、乙○○、丁○○、
    己○○、壬○○共同以傷害為手段而犯妨害自由之犯行，應
    堪認定。又本件事證已明，被告丁○○於本院準備程序聲請
    對本人及告訴人戊○○測謊，核無必要，附此敘明。另被告
    辛○○之辯護人聲請傳訊證人庚○○、乙○○；被告己○○
    之辯護人聲請傳訊證人戊○○、丙○○，惟上開四人於原審
    業經到庭具結作證，經交互詰問，其等陳述明確，自無再行
    傳喚之必要。
三、按共同正犯，係共同實施犯罪行為之人，在共同意思範圍內
    ，各自分擔犯罪行為之一部，相互利用他人之行為，以達其
    犯罪之目的，其成立不以全體均行參與實施犯罪構成要件之
    行為要件；參與犯罪構成要件之行為者，固為共同正犯；以
    自己共同犯罪之意思，參與犯罪構成要件以外之行為，或以
    自己共同犯罪之意思，事前同謀，而由其中一部分人實行犯
    罪之行為者，亦均應認為共同正犯，使之對於全部行為所發
    生之結果，負其責任（大法官會議釋字第109號解釋意旨可
    資參照）。又按刑法第302條之妨害自由罪，係妨害他人自
    由之概括規定，故行為人具有一定目的，以非法方法剝奪人
    之行動自由者，除法律別有處罰較重之規定（例如略誘及擄
    人勒贖等罪），應適用各該規定處斷外，如以使人行無義務
    之事，或妨害人行使權利為目的，而其強暴脅迫復已達於剝
    奪人行動自由之程度，即祇成立本罪，不應再依同法第304
    條論處；另刑法第302條第1項及第304條第1項之罪，其所保
    護之法益均為被害人之自由，而私行拘禁，即不外以強暴、
    脅迫為手段，其罪質本屬相同，惟第302條第1項之法定刑，
    既較第304條第1項為重，則以私行拘禁之方法妨害人自由，
    縱其目的在使人行無義務之事，或妨害人行使權利，仍應逕
    依第302條第1項論罪，並無適用第304條第1項之餘地（最高
    法院29年上字第3757號、29年上字第2359號判例、82年台上
    字第631號判決意旨可參）。另刑法第302條第1項之妨害自
    由罪，原以強暴、脅迫為構成要件，其因而致普通傷害，乃
    強暴、脅迫當然之結果，除另有傷害故意外，仍祇成立該條
    項之罪，無同法第277條第1項之適用（最高法院30年上字第
    3701號判例意旨參照）。
四、核被告庚○○、乙○○、丁○○、己○○、壬○○等人以傷
    害、恐嚇等非法方法，剝奪告訴人戊○○之行動自由，所為
    係犯刑第302條第1項之妨害自由罪。被告五人就妨害自由犯
    行，各有犯意聯絡及行為分擔，均為共同正犯。渠等係同時
    剝奪告訴人戊○○及證人丙○○其2人之行動自由，屬同種
    想像競合犯，應依刑法第55條規定處斷。
五、被告丁○○前於87年間因恐嚇案件，經臺灣板橋地方法院以
    86年度訴字第2496號判處有期徒刑，緩刑2年確定；另因詐
    欺案件，經臺灣臺北地方法院以87年度易字第1494號判處有
    期徒刑3月，復經本院以87年度上易字第4465號駁回上訴確
    定。嗣與前揭撤銷緩刑之恐嚇案件，經本院以91年度聲字第
    1600號裁定應執行有期徒刑8月確定，甫於92年4月3日縮短
    刑期執行完畢，有本院被告前案紀錄表在卷可稽，其受徒刑
    之執行完畢後，5年以內故意再犯本件有期徒刑以上之罪，
    為累犯，應依刑法第47條第1項規定加重其刑。
六、原審就此部分予以論罪科刑固非無見，惟(一)案發當日，通知
    被告庚○○至前揭事務所者，係被告乙○○，而非辛○○，
    業如前述，原審逕認係辛○○為之，其事實認定，難謂無誤
    。(二)又原審事實欄，已記載被告庚○○、丁○○、己○○、
    壬○○等人，亦續至聯合報大樓一樓之咖啡廳妨害告訴人戊○○之自由，迄至善導寺止，然理由欄竟未記載認定之理由
    ，顯有判決不備理由之違法，亦有未洽。(三)被告庚○○、丁○○、己○○於本院已與被害人就妨害自由部分達成和解，
    賠償損害，原審未及審酌，致量刑較重，亦有未妥。被告庚○○、乙○○、丁○○、己○○、壬○○猶執陳詞否認犯罪
    ，固無理由，惟原判決既有如上可議之處，自應由本院將原
    判決此部份及應定執行刑撤銷改判。爰審酌被告丁○○有前
    科紀錄；被告乙○○前受緩刑宣告未經撤銷之紀錄；被告己○○正值假釋期間；被告辛○○、壬○○則無前科之素行，
    有本院被告前案紀錄表可按，其等犯罪之動機、目的、所受
    之刺激、犯罪之手段、生活狀況、智識程度，並斟酌被告庚○○因與告訴人有債務糾紛，而委託國華徵信社之被告丁○○處理債務，被告庚○○為本案之主謀策劃者，行為分擔情
    節最重；被告己○○、壬○○分別為被告丁○○之朋友，意
    在為被告庚○○索討債務，而被告丁○○、己○○為催討債
    務下手毆打告訴人戊○○之實際行為分擔程度較重；被告壬○○雖在場，然未對告訴人為傷害行為，行為分擔情節較輕
    ；被告乙○○僅為引誘告訴人出面之行為分擔情節最輕。被
    告等人不知採取合法手段循序漸進，僅為求速捷反採用非法
    暴力方法討債，致生本案刑事罪責，且導致告訴人等自由無
    端遭妨礙、身心受挫，對社會治安產生負面影響，其等犯罪
    所生之危險非輕，惟被告庚○○、丁○○業已就渠等犯行，
    分別賠償告訴人戊○○身心所受損害，15萬元、15萬元（見
    本院卷第168頁背面、第169頁），被告己○○亦已匯款10萬
    元，有永光法律事務所傳真收據乙紙可佐。告訴人受害程度
    已減輕，顯見被告庚○○、丁○○、己○○事後尚有悔意，
    且盡力彌補其所造成之損害，及被告壬○○罹患精神官能性
    憂鬱症，但未與被害人和解等情，有馬偕紀念醫院診斷證明
    書一份在卷為憑（原審卷(二)第203頁），被告己○○在原審
    審理中因病入院開刀，亦有新光吳火獅紀念醫院函覆病歷資
    料可佐等一切情狀，分別量處如主文第二項至第五項所示之
    刑。並就被告等人，分別依刑法第41條第1項前段規定，諭
    知易科罰金之折算標準。
貳、無罪部分：
（壹）、被告辛○○被訴刑法第302條第1項妨害自由罪部分：
一、公訴意旨略以：庚○○認戊○○躲藏多年，遲未清償完畢，
    嗣於96年5月中旬，透過友人吳怡靜及乙○○知悉戊○○男
    友甲○○名下位於臺北縣汐止市○○街216巷22弄6之5號22
    樓之房地欲委託戊○○銷售，遂與國華徵信社之丁○○，及
    乙○○、辛○○、壬○○、己○○及子○○等6人共同基於
    以傷害等方法方式妨害自由之犯意聯絡，先由乙○○以歸國
    華僑置產名義，佯裝欲以755萬元向戊○○購買所受甲○○
    委託銷售之上揭房地，並指定於96年5月22日上午10時在辛○○所經營之「漢昇律師代書事務所（址設臺北市中正區○○○路○段42之3號5樓）」簽訂房屋買賣契約。於該日上午1
    0時許，丙○○與戊○○依時前往上址事務所，與辛○○、
    乙○○（由吳佳靜陪同）等人辦理買賣房屋過戶簽約事宜，
    俟乙○○、丙○○於3份房地產買賣契約書上簽名用印完成
    ，惟尚未填入簽約日期之前，辛○○即趁機於同日10時57分
    14秒以其使用之0000000000號行動電話撥打至庚○○使用之
    0000000000號行動電話，通知在樓下埋伏守候之庚○○等人
    。庚○○等人繼之則為如有罪部份事實欄所載之犯行，事後
    庚○○、辛○○及丁○○等人為規避刑責，遂由辛○○撰寫
    一份自由意願書，命令戊○○逐字抄寫，以表示上述本票、
    現金保管條為係戊○○出於自由意願所簽立，是辛○○與庚○○等人有妨害自由之犯意聯絡及行為分擔。因認辛○○涉
    有刑法第302條第1項之妨害自由罪嫌。
二、按犯罪事實應依證據認定之，無證據不得推定其犯罪事實，
    刑事訴訟法第154條第2項定有明文。又認定不利於被告之事
    實，須依積極證據，茍積極證據不足為不利於被告事實之認
    定時，即應為有利於被告之認定，更不必有何有利之證據，
    最高法院30年上字第816號著有判例可資參照。又「告訴人
    之告訴，係以使被告受刑事訴追為目的，是其陳述是否與事
    實相符，仍應調查其他證據以資審認」，最高法院52年台上
    字第1300號亦著有判例。另查刑事訴訟法係採自由心證主義
    ，被害人之陳述固亦得採為認定犯罪事實之證據資料，然須
    無瑕疵，且就其他方向調查又與事實相符，始得採為科刑之
    基礎；而所謂無瑕疵，係指被害人所為不利被告之陳述，與
    社會上一般生活經驗或卷附其他客觀事證並無矛盾而言；至
    所謂就其他方面調查認與事實相符，非僅以所援用之證據足
    以證明被告結果為已足，仍應調查其他補強證據，以證明被
    害人陳述確有相當之真實性，而為通常一般人均不致有所懷
    疑，即須綜合一切直接及間接證據，除認定被告確為加害人
    之外，在推理上無從另為其他合理原因之假設，始得據為有
    罪之認定。
三、本件公訴人認被告辛○○涉犯刑法第302條第1項之妨害自由
    罪嫌，無非係以告訴人戊○○之指訴、被告辛○○坦承曾與
    被告庚○○、乙○○討論買賣房屋事宜及邀請買賣雙方連同
    告訴人，至事務所簽約；亦自認96年5月22日有以之0000000
    000號行動電話與被告庚○○通話3次為其論據。
四、訊據上訴人即被告辛○○堅決否認有何公訴人所指之犯罪事
    實，辯稱：伊於案發當日並未打電話通知庚○○至事務所，
    而係回電庚○○談其他的事。伊除繕寫買賣合約書之外，未
    曾草擬所謂之自由意願書，綜觀全卷亦未見所謂的自由意願
    書，告訴人戊○○所稱顯非事實，伊並無參與庚○○等人之
    妨害自由犯行等語。
五、經查：
  (一)96年5月22日通知被告庚○○至事務所者係被告乙○○，而
    非被告辛○○，已詳如上述。另辛○○雖以0000000000號行
    動電話與被告庚○○通話，惟內容非通知被告庚○○至事務
    所，而係庚○○在電話中問他其所說的醫生是那位，他說他
    現在再忙等語，業經庚○○證明無訛（北檢偵查卷第12、16
    頁、卷2第55，原審卷2第65、66頁）。證人即漢昇律師代師
    事務所助理陳杏苓於原審亦證稱：辛○○當時有打一通電話
    ，內容是我現在有事情要處理，我晚一時再打電話給你。庚○○打戊○○的時候，辛○○人在外面開放式辦公室，他有
    跟她們說，你們不要吵架，有事慢慢講，這裡是事務所，你
    們要吵就出去等語(原審卷一第144頁、145頁)。核其證述就
    辛○○打電話之內容，與證人庚○○之證述相符，應堪採信
    。從而，告訴人指訴係被告辛○○通知庚○○上樓乙節，容
    有誤會，自不得執為對被告辛○○不利之認定。
  (二)至告訴人戊○○稱其有抄寫被告辛○○所草擬所謂之自由意
    願書云云。惟被告庚○○自偵訊至本院，均否認脅迫告訴人
    戊○○簽立自由意願書。而被告丁○○、己○○、壬○○於
    偵查暨本院皆稱無看到自由意願書（北檢偵查卷3第21、22
    頁，本院卷第頁）。證人丙○○於偵查亦為相同證述（北檢
    偵查卷3第22頁）。此外，被告庚○○於本院審理時，自願
    交出告訴人戊○○所書寫之本票、現金保管條正本(影本見
    本院卷第188頁至192頁) ，且否認有簽自由意願書之事，故
    無法提出自由意願書返還告訴人。參以，被告辛○○係代書
    ，與被告庚○○僅於簽約前見過一次面談買賣房屋之事，衡
    情未必知悉庚○○與戊○○有債務關係，亦無積極介入被告
    庚○○討債之必要，難認其有參與妨害自由之犯行。
六、綜上所述，本件尚難以告訴人戊○○上開瑕疵之指訴，且無
    其他補強之證據，遽以認定被告辛○○有公訴意旨所指之此
    部份犯行。此外，復查無其他積極證據，足以認定被告有何
    妨害自由犯行，自屬不能證明被告犯罪。
七、原審疏未詳查，遽為被告辛○○為有罪之諭知，認事用法，
    自有未洽，被告辛○○提起上訴，指摘原判決此部分不當，
    請求撤銷改判，為有理由，應由本院將原判決此部分予以撤
    銷，為被告辛○○無罪之諭知。
（貳）、被告丁○○、己○○、壬○○被訴刑法第346條第1項之
        恐嚇取財罪部分：
一、公訴意旨略以：丙○○離去事務所後後，庚○○即威脅恐嚇
    戊○○：「今天一定要籌300萬元給我，並且將房地過戶，
    不然就不用回去了，不是載到山上埋起來就是關鐵籠」，庚○○並指示由一不知名男子開車，搭載庚○○與己○○、戊○○及壬○○，於同日下午三時許前往臺北市大安區○○○
    路○段聯合報大樓一樓之咖啡廳內繼續商討債務，丁○○又
    指示己○○、壬○○及子○○開車搭載戊○○向友人借款，
    其他人則在咖啡廳內等候。嗣戊○○籌措無著後，壬○○即
    要求戊○○開立支票以清償部分對庚○○所負之債務，並告
    知「如果今天不給庚○○一個交代，庚○○會把妳帶到山上
    埋掉」等詞，戊○○為求安全脫身，遂開立6張5萬元之支票
    （支票號碼：PB0000000、PB0000000至PB0000000，票面金
    額均為5萬元，發票日期均為96年5月24日，付款人：國泰世
    華商業銀行八德分行，發票人：戊○○）予壬○○、丁○○
    ，己○○、壬○○及子○○隨後即開車將戊○○載往臺北市
    中正區○○○路○段附近之善導寺捷運車站任其離去。因認
    被告丁○○、己○○、壬○○涉有恐嚇取財罪罪嫌。
二、本件公訴人認被告丁○○、己○○、壬○○涉犯刑法第346
    條第1項之恐嚇取財罪嫌，無非係以告訴人戊○○之指訴、
    ，及丁○○、己○○、壬○○、子○○坦承告訴人戊○○有
    交付6張5萬元之支票為其論據。
三、經查：
  (一)告訴人戊○○於警詢中指訴稱：約至下午3點多庚○○一直
    催他們把我再押回聯合報前與他會合，與庚○○會合後，庚○○就威脅我今天一定要拿出現金，否則就別想回家，還要
    把我載到山上去過夜，隨後子○○、己○○及壬○○就把我
    叫到車上，要我開6張各5萬元的票給庚○○放我走，我問渠
    等是否可以安全離去，他們說我們可以先把你放掉，後續他
    們會處理，就開6張各5萬元的現金票交給壬○○，他們就開
    車載我到忠孝東路善導寺放我下車後離去等語（北檢偵查卷
    1第92至97頁）；於偵訊時亦謂，在聯合報那邊子○○的車
    上，壬○○要其開立6張各5萬元支票予庚○○，目的要給庚○○，作為脫身之用，壬○○說如果不開庚○○會帶其到山
    上活埋，開立之後交給壬○○，壬○○下車後拿給丁○○等
    語（北檢偵查卷3第39頁、第65頁）；於原審時復稱，6張支
    票的意思，是被告等要其先開出來安撫庚○○，將其放走，
    保命要緊，錢是要付給庚○○的等語（原審卷(二)第6頁、卷
    (三)第109頁）。證人子○○於本院雖證稱：是壬○○過來跟
    我講說戊○○很可憐，希望可以幫忙把他救走，陳美地當時
    在上廁所，所以壬○○就叫戊○○上我的車，就直接載她到
    忠孝東路的善導寺捷運站讓她下車，在聯合報附近的咖啡廳
    ，好像沒有看到丁○○與戊○○互動，那時丁○○不知道在
    忙什麼等語(本院卷第149頁、150頁)。惟本件係被告丁○○
    邀己○○、壬○○等人同往向戊○○討債，若非被告丁○○
    授意，衡情壬○○自不敢擅自作主向戊○○索取支票而放走
    她。證人己○○於原審證稱：到聯合報那邊，丁○○叫我載
    戊○○繞一圈，壬○○也在我車上，後來就回聯合報那邊。
    隔天丁○○拿5張支票給我，每張5萬元，因為丁○○欠我29
    萬元，但他差不多還要給壬○○6萬元，所以19萬元是我的
    等語(原審卷一第260頁、261頁)，是丁○○、己○○、壬○○均知情參與甚明。惟由上可知，被告丁○○、己○○、壬○○等人係利用被告庚○○曾說，倘告訴人戊○○不拿出現
    金即別想回家之恐嚇言詞，而向告訴人稱，先開立6張各5萬
    元支票予庚○○，安撫庚○○作為脫身之用，渠等可先將其
    放掉。告訴人戊○○為求安全脫身離開，即出於自由意願，
    開立前揭6張各5萬元合計30萬元支票予被告壬○○，被告壬○○再交予被告丁○○。是告訴人並非因惡害通知而心生畏
    懼，簽立上開支票。從而，被告壬○○、己○○及丁○○等
    人之行為，並不該當恐嚇取財罪之構成要件。
  (二)又上開6張支票，嗣被告丁○○等人並未交付庚○○，而係
    由被告丁○○等人朋分，業據其等分別供明，互核一致。證
    人庚○○於原審證稱：當天我跟戊○○說至少要50萬，才能
    離開，結果她就拿一張180萬元的支票等語(原審卷(二)第51頁
    至53頁) ，顯見被告丁○○等取得30萬元支票並未交給庚○○，而係朋分花用。被告丁○○雖辯稱：30萬元係告訴人戊○○委託徵信社處理其與庚○○間之債務，若然，該30萬元
    支票理應由被告丁○○交國華徵信社入帳，豈能由被告丁○○等人擅自朋分，且證人即國華徵信社負責人癸○○於本院
    審理時證稱：不記得丁○○有跟我報告收過5萬元的事(本院
    卷第154頁)，且未能提出告訴人與國華徵信社簽約之契約供
    參，是告訴人戊○○交付30萬元支票，顯非委託國華徵信社
    之費用，被告丁○○所辯，自不可採。
三、綜上所述，本件尚難以告訴人戊○○之指訴，且無其他補強
    之證據，遽以認定被告丁○○、己○○、壬○○有公訴意旨
    所指之此部分犯行。此外，復查無其他積極證據，足以認定
    被告有何恐嚇取財犯行，自屬不能證明被告等犯罪。原審未
    查，對被告等為有罪之諭知，自有未洽，被告丁○○、己○○、壬○○提起上訴，指摘原判決此部份不當，為有理由，
    應予撤銷，為被告無罪之諭知。
四、按刑法第346條第1項之恐嚇取財罪，與同法第339條第1項之
    詐欺取財罪，二者之區別，在於前者係施用使人心生畏怖之
    恐嚇手段，致被害人心生畏懼，明知不應交付財物而交付，
    後者則係施用詐術手段，使人陷於錯誤，誤信為應交付財物
    而交付（最高法院30年上字第668號判例意旨參照）。再按
    詐欺與恐嚇取財，在社會事實關係上，乃截然不同之兩事，
    要無事實同一之可言（最高法院82年度台上字第2585號裁判
    意旨參照）。茲被告丁○○、己○○、壬○○等人係利用被
    告庚○○曾說之恐嚇言詞，而向告訴人稱，先開立6張各5萬
    元支票予庚○○，安撫庚○○作為脫身之用，固不成立恐嚇
    取財罪，已如前述，然是否構成詐欺取財罪，尚有研求之餘
    地，揆諸前揭判決意旨，本院不得逕為變更起訴法條，自應
    由檢察官另行偵辦，併此敘明。
（乙）、上訴駁回部分：
壹、被告庚○○、辛○○及乙○○等人被訴刑法第346條之恐嚇
    取財罪嫌部分：
一、公訴意旨另以被告庚○○、辛○○及乙○○等人就上開犯罪
    事實，另涉犯刑法第346條之恐嚇取財罪嫌。惟按共同正犯
    之所以應對其他共同正犯所實施之行為負全部責任者，以就
    其行為有犯意之聯絡為限，若彼此間之主觀犯意範圍不同，
    自僅得在犯意聯絡範圍內，負共犯之責任（最高法院50年台
    上字第1060號判例參照）。又恐嚇取財罪，須預有不法得財
    之意思而以恐嚇之方式為之，若主觀上基於討債之意思，而
    將「債務人」強押拘禁，致「債務人」交付財物者，祇能構
    成妨害自由罪，要難以恐嚇取財罪論。
二、訊據被告庚○○、辛○○及乙○○等人堅詞否認有何恐嚇取
    財之犯行，被告庚○○於偵查中曾具狀辯稱：被告與告訴人
    戊○○長期有金錢借貸往來，歷來均由告訴人戊○○向被告
    借錢，被告則比照民間放款收取月息3分，統計至目前為止
    ，被告執有告訴人用以清償欠款之票據或客票之退票總額為
    4,064萬7,545元，另被告亦執有告訴人戊○○於83年12月20
    日簽發未載到期日面額各300萬元之本票3紙，以上開本金加
    計利息，告訴人積欠款項不止4,500萬元等語，並提出支票
    影本、統計表及告訴人出具之其父施天送之不動產所有權狀
    影本等為證（臺灣臺北地方法院檢察署96年度偵字第2333 6
    號卷2第164至233頁）。被告辛○○辯稱：僅為代辦買賣不
    動產之契約等語。被告乙○○辯稱：當天只是要買房字等語
    。
三、告訴人戊○○固不否認與被告庚○○間存有債權債務關係，
    並於原審審理中針對被告上揭提出之債權證據證稱：這是地
    下錢莊的作法，我與庚○○非親非故她不可能借我四千多萬
    元，例如我向庚○○借壹佰萬元，我就必須要押三倍的東西
    在庚○○那裡，如本票、支票、房產等作為擔保，至於我提
    供的客票或其他票據有退票的時候，庚○○都不會還給我，
    我不否認我與庚○○有借款的往來，因為我當時公司資金的
    週轉，我營業額沒有那麼大，不可能跟庚○○借到四千多萬
    元，因為年代久遠，有些我不知道是我是開的票，我可以確
    定的是，我自己開立的票據，及我父親的土地，一般我開的
    票，並不是要借我錢，只是我押在那裡作為擔保而已，這些
    票庚○○都不會還我，目前我沒有欠被告錢等語。然查，在
    被告庚○○與告訴人戊○○之債務關係中，若果真如告訴人
    戊○○所述係以「借一倍押三倍」此種極不合理之方式提供
    擔保，告訴人何以歷年來一再向被告借款。又告訴人提供之
    客票或其他票據有退票時，除非告訴人以票換票或以現金贖
    回，否則被告庚○○自不可能將票返還。告訴人若有還款，
    。衡情亦不可能不索回交付庚○○之票據。是以，庚○○所
    持有之票據，自可資為借款之憑據。而被告庚○○確實提出
    遭退票之金額高達4千餘萬元(參原審卷(二)被證二) ，若再加
    計歷年來之利息，被告主觀上認告訴人積欠4,500萬元，尚
    非無據，縱然強迫告訴人戊○○簽立面額共4,500萬元之本
    票及現金保管條部分，另涉刑責，已如前述，然尚不能逕以
    被告有不法所有之意圖而以恐嚇取財罪責相繩。而告訴人在
    躲避被告庚○○多年後，迄今究竟還款多少，並未能提出證
    據以實其說，此部分自應為有利於被告庚○○之認定。至於
    被告辛○○、乙○○本與告訴人素不相識，且告訴人簽立本
    票及現金保管條後係交付被告庚○○，被告庚○○就此部分
    既不成立恐嚇取財罪，則被告辛○○、乙○○自無從與之成
    立共犯之餘地。
四、再就告訴人簽發6張5萬元支票一節，被告庚○○辯稱：並無
    恐嚇取財之犯行，且我在聯合報大樓咖啡館去上廁所後，告
    訴人戊○○就不見了，當下我有問「阿雄」人怎麼不見了，
    他說他們的人會處理。另被告丁○○、壬○○及己○○3人
    於原審審理中證稱彼3人如何分配該30萬元，庚○○並未參
    與分配，這筆錢與被告庚○○無關，共同被告有人在其中上
    下其手等語。經查：依照告訴人於警詢及偵查中之歷次指訴
    ，均係因被告壬○○、丁○○、己○○及劉靜華等人之誆騙
    下始開立支票交付被告壬○○以求脫身等情，已如前述，被
    告壬○○亦於原審審理中以證人身分具結證稱：被告庚○○
    並沒有交代我去跟告訴人戊○○拿30萬元等語（原審卷(一)第
    265頁），參照告訴人簽發6張5萬元支票之時，係由被告壬○○等人趁被告庚○○如廁之際，帶告訴人戊○○離開聯合
    報大樓，實際上業已脫離被告庚○○之控制行動範圍內，而
    足認被告丁○○、壬○○等人在討債過程中兩邊操弄，假冒
    被告庚○○名義，向告訴人詐騙，告訴人開立支票當時，被
    告庚○○、辛○○或乙○○均不在場，後二者甚至並不知情
    。另告訴人戊○○亦於原審審理中具結證稱：庚○○知道我
    的支票只能開五萬元，我那個只是保險公司給我付保費，庚○○也知道我沒有錢，她不會叫我開我的支票給她等語（原
    審卷(二)第9頁）。此外，上開6張5萬元支票，由被告丁○○
    交付其中1張予友人兌現，其餘5張支票另由證人丙○○以25
    萬元現金換回後，由被告壬○○、己○○等人朋分等情，亦
    均渠等自承無訛，均無證據證明有交由被告庚○○、辛○○
    或乙○○花用，則此部分自難證明被告庚○○、辛○○或乙○○就6張5萬元支票部分，有何干係。且被告壬○○、丁○○、己○○及劉靜華等人就此部分，亦不成立恐嚇取財罪，
    已如上述，被告庚○○、辛○○、乙○○三人，自亦不成立
    恐嚇取財罪名。
五、綜合上述，公訴人所舉之證據方法尚無從遽認被告庚○○、
    辛○○或乙○○應負恐嚇取財之罪責。
貳、被告辛○○、乙○○2 人涉犯偽造文書罪嫌部分：
一、公訴意旨及移送併辦意旨另以：96年8月14日，辛○○、乙○○2人復基於偽造文書之犯意聯絡，於不詳地點，在先前
    以保管為名所強行取走之丙○○已簽名捺印完畢，但未填具
    買賣總價款與交款備忘錄之房地產買賣契約書上，偽填簽約
    日期為96年7月23日、買賣總價款為480萬元及第1期價金為
    現金100萬元等不實事項後，連同自丙○○處強行取得之印
    鑑證明、房地所有權狀等相關資料，將甲○○名下位於臺北
    縣汐止市○○街216巷22弄6之5號22樓之房地過戶至乙○○
    名下，使地政機關將此不實事項登載於職務上所掌之公文書
    ，並於96年9月27日向臺北縣新店市農會辦理貸款並設定600
    萬元之最高限額抵押權，足以生損害於甲○○及地政機關掌
    理地籍資料之正確性。因認被告辛○○、乙○○2人另涉犯
    刑法第216條、第210條之行使偽造私文書罪嫌及同法第214
    條之使公務員登載不實罪嫌。
二、公訴人認被告涉犯上開偽造文書罪嫌，除有告訴人之指訴外
    ，並提出卷附之臺北縣汐止地政事務所96年11月19日北縣汐
    地資字第0960013991號函暨房地過戶移轉資料影本一份、授
    權書影本一份、新店地區農會96年12月14日新農信字第0961
    000549號函暨最高限額抵押權申辦資料影本1份及96年5月22
    日、96年7月23日房地產買賣契約書共5分為主要論據（臺灣
    臺北地方法院檢察署96年度偵字第2333號卷2第4至19頁、臺
    灣士林地方法院檢察署96年度他字第3139號卷第29至42頁）
    。訊據被告辛○○、乙○○堅詞否認有何公訴人所指之偽造
    文書犯行。被告辛○○辯稱：96年7月23日晚間有在臺北市
    ○○○路與錦州街口一家浪漫一生西餐廳內與丙○○重新簽
    約，簽了2份，丙○○沒有帶印章，有簽名蓋手印，乙○○
    有將現金100萬元支付丙○○，丙○○的委託書已逾期，是
    我的疏失等語，並提出96年7月23日簽約之房地產買賣契約
    書正本2份為憑。被告乙○○亦辯稱：96年7月23日當天確實
    有簽約，也有支付100萬元予丙○○，這房子有糾紛，我本
    來不想買，是丙○○一直降價，我貪便宜，後來才會想買這
    房子等語。
三、經查：
(一)、告訴人甲○○雖於原審具結證稱：並不知道96年7月23日當
    天有沒有簽約之事，且不可能同意以480萬元出賣上開汐止
    房地產等語。然被告辛○○供稱：證人丙○○實際上簽5份
    ，5月22日是3份，7月23日是2份等語；被告乙○○於原審以
    證人身分具結證稱：確實有簽2次約，96年7月23日簽約時丙○○要求現金100萬元，並以其幫乙○○談到低價為由，要
    求過戶後要給丙○○20萬元紅包酬謝，7月23日以後，丙○○有打電話給我2、3次，一直問我房子過戶沒，一直催我清
    償的部分，因為他要那個紅包等語（原審卷(一)第190頁正反
    面），且被告乙○○於96年7月23日確實有提領現金100萬元
    等情，亦有中國信託銀行97年5月20日中信銀集作字第97505
    963號函覆之歷史交易查詢報表一份在卷為證（原審卷(一)第1
    33至134頁）。證人丙○○於原審審理中亦證稱96年7月23日
    晚間受被告庚○○之約，確實有去臺北市○○○路之浪漫一
    生西餐廳等情（原審卷(一)第213頁）。丙○○甫於96年5月22
    日受庚○○等強制，若非確為買賣房屋之事，豈有再與代書
    辛○○及原買家乙○○相約見面之理。
(二)、證人丙○○雖於原審審理中雖證稱：只有96年5月22日簽1次
    約，沒有第2次簽約，沒有拿到現金100萬元等語。然於原審
    審理中，先證稱96年5月22日簽3份契約書，後又改稱：有簽
    3到4份契約書，被告辛○○把契約書最後一頁先摺好，我只
    有簽名蓋手印，沒有翻到前面去看，只有不動產標示寫好，
    其他日期、價金、特約事項及付款內容均為空白等語，惟按
    ：系爭日期載為96年5月22日3份（即外放證物袋編號1至3契
    約書）及96年7月23日2份（即外放證物袋編號4至5契約書）
    合計共5份房地產買賣契約書5份，經原審送法務調調查局鑑
    定結果，上開5份房地產買賣契約書上均確實有證人丙○○
    之「左拇指」指紋，此有該局97年9月4日調科貳字第097003
    60390號鑑定書一份在卷足憑（原審卷(一)第308至310頁）。
    再者，就上開96年5月22日契約書3份與96年7月23日契約書2
    份所載之內容觀之，除買賣雙方及標的物相同外，其餘就買
    賣價金、付款期限、特約事項及交款備忘錄等記載均顯然不
    同；且查，96年5月23日契約書3份除賣方代理人及收款欄二
    處由丙○○親簽捺印外，其餘各頁均蓋有賣方即告訴人甲○○之印鑑章，而96年7月23日2份契約書除賣方代理人及收款
    欄均由丙○○親簽捺印外，其餘首頁代理人、買賣總價金、
    第4條第4款關於增值稅申報、特約事項及騎縫章均由丙○○
    捺印，此當係告訴人甲○○於原審審理中曾證稱：96年5月
    22日簽約後丙○○將印鑑蓋完放在口袋，所以沒有被收走，
    而當天下午5、6點就還我印章，之後印鑑都沒有再交給丙○○等情（原審卷(一)第206頁、第209頁反面至210頁）之故，
    足認，96年5月22日契約書3份與96年7月23日2份之簽約內容
    及簽名蓋印之形式均不相同，應為不同時間所為。證人丙○○證稱96年7月23日並無簽約云云，自與事實不符，此部分
    之證言無從採信。應認證人丙○○確有擅以代理人名義，第
    二次於96年7月23日出面簽約，並收取乙○○所交付之100萬
    元屬實。
四、綜合上述，公訴人所舉之證據方法，固然可證明系爭告訴人
    甲○○名下之位於臺北縣汐止市○○街216巷22弄6之5號22
    樓之房地業已過戶至乙○○名下，然證人丙○○既於96年7
    月23日以賣主之代理人身分出面簽約，自無積極證據證明上
    開96年7月23日之房地產買賣契約書2份係由被告辛○○、乙○○以偽造之方式所填寫，事後被告辛○○、乙○○辦理過
    戶及設定抵押權登記等情，亦不構成使公務員登載不實罪。
    此外，復查無其他積極確切之證據足資證明被告辛○○、乙○○有何偽造文書之犯行，既不能證明被告2人犯罪，是揆
    諸前揭判例之意旨，就此部分自應依法為被告2人無罪判決
    之諭知。而臺灣臺北地方法院檢察署97年度偵字第18917號
    移送併辦部分，自應退回檢察官另行處理。
、原審以不能證明被告庚○○、辛○○及乙○○犯恐嚇取財罪
    ，被告辛○○、乙○○犯偽造文書罪，而均為無罪之諭知，
    經核並無不合。檢察官上訴猶執陳詞，認被告等分別成立上
    開罪名，並稱依相關房地過戶文件可知，證人丙○○之委託
    授權日僅至96年5月30日止，是丙○○不可能再以代理人之
    身分與被告乙○○簽約云云。惟丙○○確於96年7月23日與
    被告乙○○簽約，已如前述，且被告辛○○辯稱，係因其疏
    忽未注意代理期限，是丙○○打電話告知前揭買賣案要如何
    進行等語（見本院卷第184頁背面）。是檢察官並未提具體
    新事證，證明被告等有上開犯行，其上訴為無理由，應予駁
    回。
據上論斷，應依刑事訴訟法第368條、第369條第1項前段、第364
條、第299條第1項前段，刑法第28條、第302條第1項、第55條、
第47條第1項、第41條第1項前段，判決如主文。
本案經檢察官許仲瑩到庭執行職務。
中    華    民    國    98    年    11    月    25    日
                  刑事第十七庭  審判長法  官  趙功恆
                                      法  官  黃雅芬
                                      法  官  陳世宗
以上正本證明與原本無異。
如不服本判決，應於收受送達後10日內向本院提出上訴書狀，其
未敘述上訴之理由者並得於提起上訴後10日內向本院補提理由書
（均須按他造當事人之人數附繕本）「切勿逕送上級法院」。
                                      書記官  魏汝萍
中    華    民    國    98    年    11    月    25    日
附錄：本案論罪科刑法條全文
刑法第302條
私行拘禁或以其他非法方法，剝奪人之行動自由者，處5年以下
有期徒刑、拘役或3百元以下罰金。
因而致人於死者，處無期徒刑或7年以上有期徒刑，致重傷者，
處3年以上10年以下有期徒刑。
第1項之未遂犯罰之。


司法院資訊處製作；財團法人民間司法改革基金會備份。
